臺灣高等法院民事判決　九十三年度上字第八二○號
　　上　訴　人　甲○○
　　被　上訴人　第七商業銀行股份有限公司
　　法定代理人　張啟仲
　　訴訟代理人　林永豐
右當事人間返還不當得利事件，上訴人對於中華民國九十三年六月三十日臺灣新竹地
方法院九十二年度訴字第二七二號第一審判決提起上訴，本院於中華民國九十三年十
一月二十三日言詞辯論終結，判決如左：
    主      文
上訴駁回。
第二審訴訟費用由上訴人負擔。
    事實及理由
一、上訴人主張：被上訴人以不當手法，在上訴人存摺中動手腳，超扣利息取利，民
    國八十七年十月十七日放款利息超扣新台幣（下同）五十一元，八十七年十一月
    十六日超扣七十六元，八十八年一月十五日超扣七十一元，八十八年三月十七日
    超扣四元，八十八年四月十九日超扣七十元，八十八年六月二十二日超扣七十一
    元，八十八年八月十七日超扣七十二元，八十八年九月十七日超扣六十八元，八
    十八年十月十二日超扣二百七十九元，八十八年十二月十七日放款利息作假帳多
    扣一筆五百五十七元，八十九年一月十七日超扣六十六元，九十年一月十七日超
    扣一千一百四十元，九十年二月十六日超扣七十一元，九十年三月十五日超扣七
    十元，九十年四月十七日超扣三十九元，九十年五月十七日超扣四十二元，九十
    年六月十五日超扣二十元，九十年七月十七日扣二十一元，九十年八月十七日超
    扣二十元，九十年九月二十四超扣二百十五元。又民法第三百十六條前段規定，
    定有清償期者，債權人不得於期前請求清償，惟被上訴人於八十九年七月十七日
    即聲請法院核發支付命令，經原法院准予核發八十九年度促字第一○四九四號支
    付命令，上訴人貸款每月共繳二萬七千二百零三元且每月加還五千元，被上訴人
    於八十九年十二月十一日以上開八十九年促字第一０四九四號支付命令向新竹地
    方法院聲請強制執行（案號為八十九年度執字第七二○一號）實係侵害上訴人權
    利，被上訴人又於九十一年一月二十二日以案號九十一年度執字第六一三號案件
    強制執行，致上訴人所有價值約七、八百萬元之房子，竟以一百多萬元被拍賣掉
    ，造成上訴人受有損害。另被上訴人作假帳，八十九年十二月十八日收據多扣一
    天六百十二元，九十年一月十七日多扣一千元，九十年二月十六日本金餘額相差
    一萬元，利息增加六十九元，九十年三月十五日提前扣錢二天，貸款遲繳扣違約
    金，九十年五月十七日收據超扣三十六元，九十年八月十七日收據共超扣六十八
    元，九十年九月本金相差一萬元，又上訴人遲延繳息造成違約，被上訴人提前扣
    款亦是違約故應退還上訴人所繳之違約金，而政府核發之營業執照並無收取執行
    費之項目，故被上訴人向上訴人收取執行費於法無據，嗣後被上訴人又拒絕提供
    上訴人之往來明細，實有黑箱作業之嫌。系爭訴訟標的金額，二棟二樓半房屋，
    最低價額七百六十萬元，扣除拍賣價二百四十八萬元相差五百十二萬元，四筆土
    地最低價額三百六十萬元，拍賣價九十萬元相差二百七十萬元。上訴人依民事訴
    訟法第二百四十四條第一項第三款所定之應受判決事項之聲明，請求全部最低金
    額賠償損害之責任減輕難以補償之損害，故依侵權行為之法律關係請求被上訴人
    賠償不動產遭拍賣之損失一百五十萬元及超扣利息之損害二千六百零三元，共計
    一百五十萬二千六百零三元等情。並聲明：(一)原判決廢棄。(二)被上訴人應給付上
    訴人一百五十萬二千六百零三元。
二、被上訴人則以：上訴人於八十七年八月十七日及八十七年九月十五日簽立借據及
    本票各乙紙，向被上訴人借款二百五十萬元及五十萬元，而後因部分清償本票於
    八十八年十月十二日換單金額為四十七萬元，借據及本票上均約定有違約金及其
    計算方式，兩造並約定如未按月繳納本息，其債務視為全部到期，上訴人自八十
    九年七月二十日起即未依約繳息，被上訴人始於八十九年九月二十五日聲請法院
    核發支付命令，督促上訴人給付本息，並於取得確定證明書後，於同年十二月四
    日聲請強制執行，於此期間，上訴人雖曾陸續繳納部分款項，惟仍不足給付至繳
    納當日之欠款餘額，直到上訴人不動產遭查封後，始於同年十二月十八日繳清屆
    期之本息，被上訴人乃聲請執行法院核發債權憑證，對上訴人遭查封之不動產啟
    封，而本票部分隨而再次換單，嗣上訴人自九十年九月二十四日起，又拒未繳息
    ，被上訴人再度於九十一年一月十七日聲請法院強制執行，查封上訴人之不動產
    ，而該不動產於九十二年三月二十六日特別拍賣程序之減價拍賣，以一百八十三
    萬五千六百元拍定，拍賣所得金額尚且不足以清償上訴人所欠金額，至於被上訴
    人向上訴人收取八十九年第一次強制執行之執行費用係依法收取，金額於債權憑
    證亦有記載，被上訴人因借貸關係所收取之利息、違約金及執行費用，均為合法
    請求，並非因故意或過失，不法侵害他人之權利，應無上訴人所稱侵權行為之情
    事等語置辯。並聲明：上訴駁回。
三、兩造不爭執之事實：
  (一)上訴人邀訴外人楊陳秀研為連帶保證人於八十七年八月十七日及八十七年九月十
    五日簽立借據及簽發本票各一紙，向被上訴人借款二百五十萬元及五十萬元，嗣
    因部分清償於八十八年十月十二日簽發面額四十七萬元之本票，借款期間：借據
    部分自八十七年八月十七日起至九十四年八月十七日止；本票部分自八十八年十
    月十二日起至八十九年十月十二日止；利息按週年利率百分之八點九三計算，嗣
    後按基本放款利率調整，逾期違約金，於逾六個月以內者，按上開利率百分之十
    ，逾六個月者，按上開利率百分之二十計算，並約定如未按月付息，即喪失期限
    利益，視為全部到期等情，有借據、授信約定書等影本附卷可稽（見原審卷第一
    ○五及一○六頁）。
  (二)上訴人於八十九年七月二十日未依約繳納本息，被上訴人即以上訴人及訴外人楊
    陳秀研為債務人，向法院聲請核發支付命令，原法院於八十九年十月四日以八十
    九年度促字第一○四九四號核發內容為上訴人與楊陳秀研應連帶清償被上訴人二
    百九十一萬五千元，及自八十九年七月十七日起至清償日止，按年息百分之八點
    九三計算之利息，暨自八十九年八月十八日起至清償日止，逾期六個月以內者，
    按上開利率百分之十，超過六個月者，按上開利率百分之二十計算之違約金，並
    賠償督促程序費用一百四十九元之支付命令，該支付命令於八十九年十月十四日
    法院八十九年度促字第一○四九四號支付命令、支付命令確定證明書等影本在卷
    足稽（見原審卷第一○七及一○八頁）。
  (三)被上訴人取得支付命令及確定證明書後，於八十九年十二月四日聲請法院對上訴
    人之財產強制執行，於此期間，上訴人雖曾陸續繳納部分款項，惟仍不足給付至
    繳納當日之欠款餘額，直到上訴人所有之不動產遭查封後，始於八十九年十二月
    十八日繳清屆期部分之本息，被上訴人乃聲請法院核發債權憑證，並撤回對上訴
    人所有不動產之強制執行，另上訴人於八十九年十一月二十四日重新簽發面額四
    十萬六千元之本票，惟上訴人自九十年九月二十四日起又未依約繳納利息，被上
    訴人再於九十一年一月十七日聲請法院強制執行，查封上訴人之不動產，而該不
    動產於九十二年三月二十六日特別拍賣程序中拍定等情，為兩造所不爭，且有本
    票、債權憑證等影本附卷足參（見原審卷第一○九及一一○頁）。
四、上訴人主張被上訴人以不當手法，在上訴人存摺中動手腳，超扣利息取利，又聲
    請法院核發支付命令及強制執行，致上訴人所有之不動產遭低價拍賣掉，依侵權
    行為之法律關係請求被上訴人賠償不動產遭拍賣之損失一百五十萬元及超扣利息
    之損害二千六百零三元，共計一百五十萬二千六百零三元云云。被上訴人則以前
    開言詞置辯。經查：
  (一)按就侵權行為言，被害人應就行為人因故意或過失，不法侵害其權利之事實負舉
    證責任（最高法院七十年度台上字第二五五○號判決意旨參照）。查被上訴人以
    上訴人於八十九年七月二十日未依約繳納本息，應視同全部到期為由，向法院聲
    請對上訴人及訴外人楊陳秀研核發支付命令，經原法院於八十九年十月四日以八
    十九年度促字第一○四九四號支付命令予以准許，嗣因上訴人及楊陳秀研於收受
    請法院對上訴人之財產強制執行，於此期間，上訴人雖曾陸續繳納部分款項，惟
    仍不足給付至繳納當日之欠款餘額，至八十九年十二月十八日上訴人始繳清已屆
    期部分之本息，被上訴人乃聲請法院核發債權憑證，並撤回強制執行程序，上訴
    人於八十九年十一月二十四日復重新簽發面額四十萬六千元之本票，惟上訴人自
    九十年九月二十四日起又未依約繳納利息，被上訴人再於九十一年一月十七日聲
    請法院強制執行，上訴人之不動產於九十二年三月二十六日特別拍賣程序拍定等
    語，有原法院八十九年度促字第一○四九四號支付命令影本、支付命令確定證明
    書影本、本票影本、債權憑證影本、放款明細資料查詢表在卷可稽（見原審卷第
    一○七至一一○頁）。則被上訴人所為上開行為，顯係正當權利之行使，上訴人
    復不能舉證證明被上訴人有因故意或過失不法侵害其權利之情事，揆諸前揭說明
    ，自難認被上訴人應負侵權行為之損害賠償責任，是上訴人請求被上訴人賠償不
    動產遭拍賣之損失一百五十萬元云云，洵屬無據。
  (二)上訴人主張本件借款利率為百分之八點九三，其受有超扣利息之損害二千六百零
    三元云云。被上訴人則以利息計算有出入乃因契約約定之利息是浮動的並非固定
    利率，是隨著基本利率之調整而調整放款利率，則每期應繳之金額因利率的變動
    而不儘相同，所以導致上訴人每期繳納的款項雖然相同，但還本的金額會有變動
    ，另外也因為上訴人有提前清償本金，故在上訴人提前清償本金的當月，計算到
    提前清償當日，是以原來之本金計算，從清償日之後計算到應繳日則是按清償後
    的餘額來計算等語，並提出繳款明細表（與放款明細資料查詢表對照）為證（見
    原審卷第一七九至一八七頁）。查據上訴人所簽訂之借據及所簽發之本票就利息
    部分記載「同意隨貴行（即被上訴人）基本放款利率變動而調整」等語，有借據
    及本票等影本在卷可稽（見原審卷第一○五頁），堪認兩造所約定之利率為機動
    利率，上訴人所繳納之利息即隨著基本放款利率之變動而有所不同，上訴人主張
    利率應依百分之八點九三之固定利率計算云云，自屬無據。又依上訴人所提繳款
    收據所載，核與被上訴人所提放款明細資料相符，亦有繳款收據及放款明細資料
    等影本附卷足稽（見原審卷第九至一八頁、第一一一至一一三頁），顯見上訴人
    所繳納之款項皆有入帳，並無超扣利息或作假帳多扣之情形，而上訴人對其主張
    被上訴人超扣利息及作假帳多扣有二千六百零三元之事實，復未能舉證以實其說
    ，是其此部分之主張，即無足取。
五、綜上所述，本件上訴人本於侵權行為之法律關係，請求被上訴人賠償不動產遭拍
    賣之損失一百五十萬元及超扣利息之損害二千六百零三元，共計一百五十萬二千
    六百零三元，為無理由，不應准許。原審為上訴人敗訴之判決，經核並無違誤。
    上訴意旨指摘原判決不當，求予廢棄改判，為無理由，應予駁回。
六、本案事證已臻明確，兩造其餘主張、陳述及所提之證據，經審酌後認與判決結果
    不生影響，爰不一一論述，附此敘明。
七、據上論結，本件上訴為無理由，爰依民事訴訟法第四百四十九條第一項、第七十
    八條，判決如主文。
中　　　華　　　民　　　國　　九十三　　年　　十二  　　月　　　七　　　日
                                民事第十五庭
                                    審判長法  官  劉　靜　嫻
                                          法  官  李　錦　美
                                          法  官  陳　昆　煇
正本係照原本作成。
如不服本判決，應於收受送達後二十日內向本院提出上訴書狀，其未表明上訴理由者
，應於提出上訴後二十日內向本院補提理由書狀（均須按他造當事人之人數附繕本）
上訴時應提出委任律師或具有律師資格之人之委任狀；委任有律師資格者，另應附具
律師資格證書及釋明委任人與受任人有民事訴訟法第四百六十六條之一第一項但書或
第二項（詳附註）所定關係之釋明文書影本。
中　　　華　　　民　　　國　　九十三　　年　　十二  　　月　　　八　　　日
　　　　　　　　　　　　　　　　　　　　　書記官  李　佳　樺
附註：
民事訴訟法第四百六十六條之一（第一項、第二項）：
對於第二審判決上訴，上訴人應委任律師為訴訟代理人。但上訴人或其他法定代理人
具有律師資格者，不在此限。
上訴人之配偶、三親等內之血親、二親等內之姻親，或上訴人為法人、中央或地方機
關時，其所屬專任人員具有律師資格並經法院認為適當者，亦得為第三審訴訟代理人
。
